【裁判字號】    89,家上,352
【裁判日期】    900417
【裁判案由】    終止收養關係
【裁判全文】
臺灣高等法院民事判決  八十九年度家上字第三五二號
    上  訴  人  乙○○
    被  上訴人  甲○○
右當事人間請求終止收養關係事件，上訴人對於中華民國八十九年十月二十日臺灣桃
園地方法院八十九年度親字第九六號第一審判決提起上訴，本院判決如左：
    主    文
上訴駁回。
第二審訴訟費用由上訴人負擔。
    事    實
甲、上訴人方面：
壹、聲明：
一、原判決廢棄。
二、駁回被上訴人在第一審之訴。
貳、陳述：除與原判決記載相同者，茲引用之外，補稱略以：被上訴人為承繼香火而
    收養上訴人，上訴人之養祖父官火盛並承諾死亡後，遺產由上訴人繼承一半，嗣
    官火盛死亡後，被上訴人為繼承全部遺產，竟欲終止收養，惟此將使上訴人無法
    承繼官氏香火，愧對祖先，故不願終止收養關係。
參、證據：除援用第一審所提證據外，並聲請訊問證人官火明、官萬居。
乙、被上訴人方面：
壹、聲明：駁回上訴。
貳、陳述：除與原判決記載相同者，茲引用之外，補稱略以：上訴人及其生父陳屘因
    要求被上訴人父親官火盛將所有土地移轉登記予上訴人未果，竟不對被上訴人父
    親盡孝，又因未得到官火盛之遺產，在族親及鄰里間造謠稱被上訴人繼承大筆遺
    產，致被上訴人承受龐大精神壓力。且收養關係成立後，上訴人之生父母即未讓
    被上訴人與上訴人同住，兩造本無母子親情，又因遺產交惡，爭執不斷，故請求
    終止收養關係。
參、證據：援用原審立證方法。
    理    由
一、被上訴人主張：伊於民國六十五年十月八日收養上訴人為子，惟收養後上訴人之
    生父母拒將上訴人交伊扶養，致未與伊共同生活；上訴人及其生父又因要求伊父
    親將土地移轉登記予上訴人未果，與伊感情惡劣；嗣伊父親逝世後，上訴人復因
    未取得伊父親之遺產，而在族親及鄰里間造謠稱伊繼承大筆遺產，造成伊極大精
    神壓力；另上訴人結婚亦未通知伊出席，兩造間本已無母子之情，又因遺產感情
    交惡，爭執不斷，而有終止收養之重大事由等情，爰依民法第一千零八十一條第
    六款規定，求為判命終止兩造間收養關係之判決。
二、上訴人則以：被上訴人為承繼香火而收養伊，伊之養祖父曾承諾俟死亡後，由伊
    繼承遺產之一半，嗣伊養祖父死亡後，被上訴人欲一人繼承全部遺產，又恐因其
    未曾對伊負扶養義務，懷疑伊會對其不孝，企圖減少伊之應繼分，先後收養二養
    女，嗣後欲再收養一養子時因已有伊為養子在先，未受法院認可，竟欲終止收養
    關係，惟此舉將使伊無法承繼官氏香火，愧對祖先，伊不願終止收養關係等語，
    資為抗辯。
三、按養父母、養子女之一方，有左列各款情形之一者，法院因他方之請求，得宣告
    終止其收養關係：(一)對於他方為虐待或重大侮辱。(二)惡意遺棄他方時。(三)養子女
    被處二年以上之徒刑時。(四)養子女有浪費財產之情事時。(五)養子女生死不明已逾
    三年時。(六)有其他重大事由時，民法第一千零八十一條定有明文。而所謂其他重
    大事由，係指養親子間之感情與信賴出現破綻，無法回復原來之狀態而維持有如
    親子般之關係，即屬難以繼續收養關係之重大事由。經查，上訴人係六十五年八
    月二十六日出生，為陳屘之子。陳屘之母改嫁被上訴人父親官火盛後，生下被上
    訴人等三女，被上訴人為延續官姓香火，於六十五年十月八日收養上訴人為養子
    ，惟收養關係成立後，上訴人之生父母未將上訴人交被上訴人扶養，上訴人仍與
    其生父母同住，未與被上訴人共同生活，上訴人訂婚、結婚，均由其生父母主持
    ，被上訴人均未出席等事實，為兩造所不爭，並據證人黃絨、官萬居、官火明證
    述在卷（見原審卷一六、一七頁、本院卷三五、三六、四八、四九頁），復有戶
    籍謄本在卷可據（見原審卷七─九、二八─三○頁、本院卷六五─七０頁），堪
    信為真實。是上訴人從小與其生父母同住，未由被上訴人撫育，未與被上訴人共
    同生活，顯見兩造間之收養關係有名無實，無母子之情；又結婚乃人生大事，被
    上訴人為上訴人之養母，理應為主婚人，為上訴人主持婚禮，然被上訴人竟未出
    席上訴人婚禮；於本件開庭時，兩造又互相指責對方，足見養親子間之感情與信
    賴已出現破綻，而無法維持如親子般之關係。故兩造間僅有收養之形式，無實質
    之撫育、照護、探視或母子親情之維繫，實與收養係為成立擬制親子關係之旨相
    違背，被上訴人主張兩造間有難以維持收養關係之重大事由存在，自堪信為真正
    。
四、綜上所述，被上訴人依民法第一千零八十一條第六款規定，請求終止其與上訴人
    間之收養關係，為有理由，應予准許。原審為被上訴人勝訴之判決，核無不合。
    上訴意旨指摘原判決不當，求予廢棄改判，為無理由，應予駁回。
五、兩造其餘之攻擊、防禦方法與判決結果無涉，爰不一一論述，併此明。
六、據上論結，本件上訴為無理由，依民事訴訟法第四百四十九條第一項、第七十八
    條，判決如主文。
中      華      民      國    九十      年      四      月     十七     日
                                        民事第十四庭
                                            審判長法  官  張  劍  男
                                                  法  官  蘇  芹  英
                                                  法  官  蔡  芳  齡
右正本係照原本作成。
如不服本判決，應於收受送達後二十日內向本院提出上訴書狀，其未表明上訴理由者
，應於提出上訴後二十日內向本院補提理由書狀（均須按他造當事人之人數附繕本）
上訴時應提出委任律師或具有律師資格之人之委任狀；委任有律師資格者，另應附具
律師及格證書及釋明委任人與受任人有民事訴訟法第四百六十六條之一第一項但書或
第二項（詳附註）所定關係之釋明文書影本。
。
中      華      民      國    九十      年      四      月     十八     日
                                                  書記官  蔡  錦  輝
附註：
民事訴訟法第四百六十六條之一（第一項、第二項）：
對於第二審判決上訴，上訴人應委任律師為訴訟代理人。但上訴人或其法定代理人具
有律師資格者，不在此限。
上訴人之配偶、三親等內之血親、二親等內之姻親，或上訴人為法人、中央或地方機
關時，其所屬專任人員具有律師資格並經法院認為適當者，亦得為第三審訴訟代理人
。


司法院資訊處製作；財團法人民間司法改革基金會備份。
